【裁判字號】    89,台上,2003
【裁判日期】    890831
【裁判案由】    塗銷所有權移轉登記
【裁判全文】
最高法院民事判決                              八十九年度台上字第二○○三號
    上  訴  人  乙○○
    被 上訴 人  甲○○
右當事人間請求塗銷所有權移轉登記事件，上訴人對於中華民國八十八年五月十七日
台灣高等法院第二審判決（八十七年度上字第一七八三號），提起上訴，本院判決如
左：
    主  文
原判決廢棄，發回台灣高等法院。
    理  由
本件上訴人主張：坐落台北市○○區市○段一小段五二號土地所有權應有部分一萬分
之二三○及地上建物即門牌同市○○○路三六號五樓之二房屋所有權全部（下稱系爭
房地）係伊所有，伊因在外負債，為避免該房地被查封，乃於八十六年十二月間與兩
造之子施亮州商議，暫將系爭房地移轉登記為施亮州名義，並授權其辦理移轉登記手
續。詎施亮州竟擅將該房地所有權以贈與為由辦理移轉登記為伊妻即被上訴人名義。
兩造間既無贈與及移轉物權之合意，系爭房地登記為被上訴人所有，顯已侵害伊之所
有權等情，爰依民法第七百六十七條規定，求為命被上訴人塗銷系爭房地所有權登記
之判決。
被上訴人則以：因上訴人有外遇被騙取數千萬元，為防止其財產被騙光，經兩造之子
施亮州與上訴人溝通，請上訴人將部分財產贈與伊，以保障全家生活，俾免兩造數十
年辛苦所得毀於一旦，上訴人始勉強同意，並將系爭房地移轉登記所需文件交由施亮
州辦理，伊亦同意受贈。現上訴人之財產多已散盡，竟反悔藉詞索回其贈與之系爭房
地，自屬無理等語，資為抗辯。
原審維持第一審所為上訴人敗訴之判決，駁回其上訴，係以：上訴人主張伊與施亮州
商議，暫將伊所有之系爭房地登記為施亮州名義，施亮州竟擅將該房地移轉登記為被
上訴人名義之事實，已為被上訴人所否認，且查上訴人同意將系爭房地贈與被上訴人
一節，業經證人施亮州於第一審證述明確。縱證人即台北市建成地政事務所（下稱建
成地政所）課長楊秀治於原審證稱：有一民眾因產權爭議無法解決，持所有人名義為
施亮州之所有權狀到服務台來，服務台將該所有權狀交給伊，經伊查證施亮州並無產
權，該所有權狀非地政機關所核發云云，仍不足以證明該所有權狀係施亮州所偽造。
至證人張曼隆律師係上訴人於第一審之訴訟代理人，其就處理本件之經過情形為證述
，本易偏頗。是張曼隆證稱：「起訴後第二天，乙○○（即上訴人）拿所有權狀去地
政機關，被發現是偽造的，他打電話給我」云云，徵諸上訴人既已起訴請求被上訴人
塗銷系爭房地所有權移轉登記，並由證人張曼隆律師撰寫起訴狀附有最新之土地及建
築改良物登記簿謄本，可認渠二人均知悉系爭房地登記為被上訴人名義。上訴人又何
須持偽造之所有權狀向地政機關查詢，經發現係偽造後，再打電話告知證人張曼隆﹖
顯見係二人串通共謀，藉向地政機關查詢，而利用地政機關之職員為證人，以凸顯上
訴人不知系爭房地登記為被上訴人名義。張曼隆另證稱：施亮州曾於電話中告知伊，
如上訴人訴請塗銷所有權登記，其將去自首等語，並未能說明自首何事及所稱自首之
真意，亦不足證明施亮州為欺矇上訴人而偽造系爭房地所有權狀。從而，上訴人依民
法第七百六十七條規定，請求被上訴人塗銷系爭房地所有權移轉登記，為無理由，不
應准許等詞，為其判斷之基礎。
按證人為不可代替之證據方法，如果確係在場聞見待證事實，而其證述又非虛偽者，
縱令證人與當事人有親屬、親戚或其他利害關係，其證言亦非不可採信（參照本院五
十三年台上字第二六七三號判例）。本件上訴人於原審主張：本件起訴狀等備妥時，
張曼隆律師事務所內另一承辦律師巫坤陽要求伊提供最新之土地及建築改良物登記簿
謄本，伊即至建成地政所申辦，因伊不知如何申請，將全部證件交與地政人員請求協
助，地政人員隨即發現系爭房地所有權狀謄（影）本係屬偽造，伊乃打電話向張曼隆
律師求助，張律師請求建成地政所楊秀治課長網開一面，因涉及父子關係，不要移送
法辦，張律師方知施亮州所言「自首」係指其偽造所有權狀一事，足證施亮州之證言
不實云云（見原審卷八七頁正面、一○四頁背面、一○五頁正面）。觀之證人即建成
地政所課長楊秀治於原審經上訴人原委任之訴訟代理人林金泉律師（按：八十八年二
月二十四日解除委任）質以：「當時張曼隆律師是否有與你溝通不要移送地檢署﹖」
該證人答稱：「有，但我不記得時間，當時有一人自稱是乙○○（即上訴人）的律師
說他們是自己人要私下解決，叫我們不要處理」等語（見原審卷三八頁背面），似見
上訴人所稱其子施亮州上開「偽造」情事，尚非全然無據。則證人張曼隆證述施亮州
曾於電話中告知伊，如上訴人訴請塗銷所有權移轉登記，其將去自首等語之真意為何
﹖張曼隆律師與楊秀治洽談之情形如何﹖即有進一步訊問調查之必要，原審未遑詳查
究明，遽以張曼隆律師為上訴人於第一審之訴訟代理人，本易偏頗，並與上訴人串通
共謀，利用地政機關人員為證人，不足證明施亮州偽造系爭房地所有權狀等詞，而為
不利於上訴人之認定，已有可議；且上訴人於事實審一再主張：施亮州擅將系爭房地
所有權移轉登記予被上訴人後，恐被上訴人將該房地脫產出賣他人，乃擅將該房地設
定抵押權予其自己，該抵押權高達新台幣一千五百萬元，超過該房地之市價，其存續
期間及清償日期又均未約定，顯係虛偽設定。倘若確係伊同意贈與系爭房地與被上訴
人，被上訴人實無理由設定抵押權予施亮州云云（見第一審卷三七頁正面、六六頁背
面、六八頁正面、原審卷二四頁正面、八六頁背面、一○四頁、一○七頁，並參見第
一審卷九頁至一二頁）。此與判斷施亮州之證述是否真實及上訴人是否同意「贈與」
被上訴人攸關，原審恝置不論，亦有判決不備理由之違法。上訴論旨，指摘原判決不
當，求予廢棄，非無理由。
據上論結，本件上訴為有理由。依民事訴訟法第四百七十七條第一項、第四百七十八
條第一項，判決如主文。
中      華      民      國    八十九    年      八      月    三十一    日
                              最高法院民事第八庭
                                  審判長法官  蘇  茂  秋
                                        法官  徐  璧  湖
                                        法官  曾  煌  圳
                                        法官  李  慧  兒
                                        法官  吳  麗  女
      右正本證明與原本無異
                                              書  記  官
中      華      民      國    八十九    年      九      月     十五     日


司法院資訊處製作；財團法人民間司法改革基金會備份。
